【裁判字號】    89,婚,1046
【裁判日期】    891102
【裁判案由】    離婚
【裁判全文】
臺灣高雄地方法院民事判決  八十九年度婚字第一○四六號
    原      告  乙○○○
    訴訟代理人  王國論  律師
                康進益  律師
    送達代收人  丙○○        .
    被      告  甲○○        .
右當事人間離婚事件，本院判決如左：
    主    文
准原告與被告離婚。
訴訟費用由被告負擔。
    事    實
甲、原告方面：
一、聲明：准原告與被告離婚
二、陳述：
（一）緣於兩造於民國七十四年八月八日結婚，婚後七十五年六月二十七日長女林美
      芳出生，七十七年一月九日次女林美惠接續出生，七十八年六月十一日又育有
      長子林志明，此其間因有部分時日被告奉召服役，原告與陸續出生之子女均與
      公婆共居，生活上之支出及幼兒之教養費用均由公婆接濟，故亦不敢全責怪於
      被告，惟被告因無固定工作，酗酒成性，即經常毆打原告。約略於七十八年三
      、四月間，被告於長子林志明將出生之前三個月左右退伍，因舊性未改，公婆
      以被告已成年結婚育子，且亦服役期滿為由，責令兩造小家庭搬出，租屋於公
      婆今址附近，嗣長子出生，惟僅於長子出生後，原告作月子滿月，即又不斷遭
      被告毆打，其主要原因為被告，懶惰成性，無固定工作及收入，動輒伸手要錢
      ，稍一不從，即以毆打方式出氣，且不分青紅皂白，連身體重要部位亦全然不
      顧，原告不得不逃離家庭，此大概係七十八年八月間，距今已逾十載。避開被
      告經常之毆擊後，原告先至台南地區工作謀生，惟因三位幼子年齡忒小，實在
      放心不下，原告仍然利用工作閒瑕，持續返家探視，惟每次被告均藉酒裝瘋，
      且發現其更有吸食安非他命之習慣，對原告之凌辱、毆打仍習以為常，連三位
      幼子均不敢與其同住，更遑論教養費用之支付，是雖然原告係避遷而出，在外
      面工作，三位幼子於後來原告再搬回仁武今址租屋後，竟陸續均搬來與原告同
      住，由原告教養。被告喝酒、吸食安非他命變本加厲，略自八十三年底兩造即
      未再碰面，迄今已亦歷六年。
（二）按夫妻之一方受他方不堪同居之虐待者，或惡意遺棄他方在繼續狀態中者，他
      方得向法院請求離婚，此民法第一千零五十二條第一項第三款及第五款定有明
      文，又有民法第一千零五十二條第一項以外之重大事由，難以維持婚姻者，夫
      妻之一方得請求離婚，此同條第二項亦定有明文。審被告對原告經常凌虐、毆
      打成性，此自是對原告不堪同居之虐待。又按民法第一千零五十二之所謂遺棄
      乃同居與扶養兩種義務之不履行或其中一種義務不履行之謂，而夫妻之一方有
      支付家庭生活費用之義務時，如無正當理由不為支付，以致他方不能維持生活
      ，自屬民法第一千零五十二條第五款所謂以惡意遺棄他方，此最高法院亦著有
      二十二年上字第九二二號判例足參。原告避逃離家，承前所言，迄今已逾十載
      ，原告心灰意冷，不與其碰面，三位幼子均由原告教養，亦已歷六年，被告全
      然無心於家庭，不顧此婚姻，兩造已形同陌路，夫妻感情無再重修和好之可能
      ，稽諸國外立法例，如瑞士民法第一四二條：婚姻關係之破壞，已至夫妻共同
      生活不能繼續時，配偶之任何一方可請求離婚；德國新婚姻法即現行民法第一
      五六五條第一項第二段：夫妻之共同生活已不存在且不能再期待破鏡重圓時
      ，認定婚姻破裂，並於同法第一五六八條第二項規定：以別居之滿五年，作為
      夫妻一方請求離婚之絕對理由（不問任何情形），而上揭外國之法例即是我國
      民法第一○五二條第二項於民國七十四年六月三日修正公佈之旨意，此由此法
      條修正立法意旨「現代各國立法例，多兼採概括主義，以應實際需要，爰增列
      本條第二項上段規定，較富彈性」，不難尋其端倪，而此外國之立法例，歷來
      學說均肯認為我民法第一條之法理，原告自是得執持而援用，是本件兩造固登
      記為夫妻關係，然已形同陌路，徒有婚姻之名，而無婚姻之實，除嚴重背離婚
      姻營共同生活之本質外，對子女、社會均有重大不良之影響，為此，爰再依前
      揭我民法第一五二條第二項規定，合併訴如訴之聲明。
三、證據：提出戶籍謄本一件為證，並請求訊證人林美芳。
乙、被告方面：被告未於言詞辯論期日到場，亦未提出書狀作何聲明或陳述。
    理    由
甲、程序方面：
    被告經合法通知，未於言詞辯論期日到場，查無民事訴訟法第三百八十六條各款所列情形，依原告之
    聲請，由其一造辯論而為判決。
乙、得心證之理由：
一、按夫妻之一方受他方不堪同居之虐待者，得向法院請求離婚，民法第一千零五十
    二條第一項第三款定有明文；而所謂不堪同居之虐待，依最高法院三十四年台上
    字第三九六八號判例意旨所示，係指予以身體上或精神上不可忍受之痛苦，致不
    堪繼續同居者而言，另大法官會議釋字第三七二號解釋亦表示：「不堪同居之虐
    待應就具體事件衡五十二條第一項量夫妻之一方受他方虐待所受傷害之嚴重性，
    斟酌當事人之教育程度，社會地位及其家與原告共同生他情事，是否已危及婚姻
    關係之維繫以為斷。若受他方虐待已逾夫妻通常所能忍受之被告不僅有違背程度
    而有侵害人格尊嚴與人身安全者，即不得謂非受不堪同居之虐待」，則原告據以
    訴請不堪同居之虐待為離婚事由者，應以夫妻一方之行為，對他方之人格尊嚴及
    人身安全是否已達通常可為忍受之程度為判斷，而此項判斷之準據，除以所呈現
    之客觀傷害事實外，亦應斟酌夫妻之一方對他方之誠摯基礎是否已動搖並危及婚
    姻關係之維繫，而夫妻之一方對他方施以暴力行為，在一定之程度上即係對他方
    之人格尊嚴及人身安全為相當之侵犯，如有慣行性之毆打、恐嚇、強索金錢之行
    為，或所為暴力行為逾越一般夫妻間爭執所可容忍之肢體侵犯程度，本院即認屬
    動搖夫妻間誠摯相待而危及婚姻關係維繫之行為，夫妻受侵犯之一方，即可認達
    受他方不堪同居虐待之程度，而得訴請離婚。
二、本件原告主張其於與被告現仍尚存續之婚姻關係中，於婚後經常受被告毆打，原
    因是被告懶惰成性，經常動手向原告要錢，若不遂其願即拳腳相向，原告為避免
    暴力攻擊而於七十八年間離家，此後兩造子女亦陸續搬來與原告同住等情，業據
    其提出戶籍謄本一份，且經證人即兩造之女林美芳到庭證述：「我母親離家很久
    了，因我父親喝酒就打他，我母親離家之後常回來看我們，後來因為我父親有時
    喝酒會打我們，故我與我妹妹一起搬來與母親同住。」等語明確，經核該證人為
    兩造子女，理應故為不實證詞以達兩造離婚之目的，是其等證詞自有相當可信度
    ，而被告經合法通知，復未到庭為反對之陳述，自應信原告之主張為可採。
三、依前述被告平日對原告所作所為顯示，被告對原告之人身安全已有相當之侵犯，
    且以被告經常向原告強索金錢，未遂則以拳腳相向之行為，其對原告個人人格尊
    嚴已無相當之尊重，本院認被告所為，已逾越一般夫妻間爭執所可容忍之肢體侵
    犯程度，並已屬動搖夫妻間誠摯相待基礎而危及婚姻關係維繫之行為，該行為應
    可認達不堪同居虐待之程度。從而，原告以受他方不堪同居之虐待為由，訴請離
    婚，即有理由，應予准許。至原告本於惡意遺棄及難以維持婚姻之重大事由訴請
    離婚部分，因上開事由即可為准予離婚之判決，故此部分本院不再審酌，併予敘
    明。
丙、結論：原告之訴，為有理由，並依民事訴訟法第三百八十五條第一項前段、第七
    十八條，判決如主文。
中      華      民      國    八十九    年      十一      月      二    日
                              臺灣高雄地方法院民事庭
~B法      官  管安露
右為正本，係照原本作成。
如不服本判決，應於送達後廿日內，向本院提出上訴狀。
~B法院書記官  王美慧
中      華      民      國    八十九    年      十一      月      二    日


司法院資訊處製作；財團法人民間司法改革基金會備份。
